【裁判字號】    97,執消債更,21
【裁判日期】    990521
【裁判案由】    更生事件
【裁判全文】
臺灣嘉義地方法院民事裁定          97年度執消債更字第21號
聲  請  人
即債務人    申○○
債  權  人  台新國際商業銀行股份有限公司
法定代理人  乙○○
債  權  人  台北富邦商業銀行股份有限公司
法定代理人  戌○○
債  權  人  京城商業銀行股份有限公司
法定代理人  酉○○
債  權  人  香港商香港上海豐銀行股份有限公司
法定代理人  辛○○
債  權  人  臺灣新光商業銀行股份有限公司
法定代理人  丙○○
債  權  人  聯邦商業銀行股份有限公司
法定代理人  丁○○
代  理  人  戊○○
債  權  人  大眾商業銀行股份有限公司
法定代理人  子○○
代  理  人  壬○○
債  權  人  中國信託商業銀行股份有限公司
法定代理人  辰○○○○
債  權  人  永豐商業銀行股份有限公司
法定代理人  己○○
代  理  人  寅○○
債  權  人  渣打國際商業銀行股份有限公司
法定代理人  巳○○
債  權  人  遠東國際商業銀行股份有限公司
法定代理人  庚○○
債  權  人  玉山商業銀行股份有限公司
法定代理人  午○○
代  理  人  未○○
債  權  人  日盛國際商業銀行股份有公司
法定代理人  丑○
債  權  人  鼎威企業管理顧問有限公司
法定代理人  癸○○
債  權  人  台新資產管理股份有限公司
法定代理人  卯○○
債  權  人  誠第一資產管理股份有限公司
債  權  人  誠第二資產管理股份有限公司
前列二人共同
法定代理人  甲○○
上列債務人聲請消費者債務清理事件，經本院於97年9月26日以
97年度消債更字第84號裁定開始更生程序，本院裁定如下：
    主  文
債務人所提如附件所示之更生方案應予認可。
債務人在未依更生條件全部履行完畢前，應受如附表之生活限制
。
    理  由
一、債務人更生方案意旨略以：債務人現無擔保及無優先權債務
    總額為3,128,223元，每期願清償14,760元，並自認可方案
    裁定確定之翌日起，依債權比例按期分別電匯給各債權人，
    共計清償8年，並以1個月為1期，共計清償96期，清償總金
    額為1,416,960元，無擔保及無優先權債權人受清償成數為
    45.3％（詳參附件二債務人更生方案）。
二、按債務人有薪資、執行業務所得或其他固定收入，法院認更
    生方案之條件公允者，得不經債權人會議可決，逕依債務人
    之聲請或依職權以裁定認可更生方案；法院為認可之裁定時
    ，因更生方案履行之必要，對於債務人在未依更生條件全部
    履行完畢前之生活程度，得為相當之限制，消費者債務清理
    條例第64條第1項、第62條第2項分別定有明文。申言之，消
    費者債務清理條例之目的，除保障債權人集團性滿足之最大
    化及公平化外，並為賦與債務人重建復甦其經濟生活之機會
    ，故消費者債務清理程序制度之構築首需強調生活再建及破
    綻預防，提高債務人工作意願並改善其生活習慣，使能重新
    出發，從而保障其生存權，並促進其義務遂行能力，儘可能
    永續性回復信用。是若還款額度逾越所能負擔之極限過大，
    債務人勢必無以清償，終至喪失其還債之意願，則債權人則
    因實際受償的金額降低，反蒙受實際不利益。因而更生方案
    是否合理、可行，應視債務人財產狀況（含現有資力與將來
    收入來源）、清償能力及經濟信用等評估，及考量債權人之
    受償額度（如「清算保障原則」─本條例64條第2項第4款參
    照），予以客觀判斷，始不違背前述說明。經查：
（一）債務人現任職奇美電子股份有限公司，擔任派遣技術員，
      依債務人提出之薪資單記載計算，債務人97年1月至4月總
      薪資為126,348元，平均每月31,587元，加上該年度1月所
      領取年節獎金11,297元及季獎金9,790元分別按12個月及
      3個月平均計算，債務人於97年度收入之計算每月分別加
      計941元（11,297÷12）及2,447元（9,790÷4），則債務
      人於97年度1月至4月之平均月收入為34,975元（31,587＋
      941＋2,447）。另查，債務人98至99年3月間每月平均薪
      資（包含年終及三節獎金）為35,208元，本院審酌前情，
      認債務人更生方案履行期間每月具固定收入為35,000元，
      合先敘明。
（二）債務人提出之更生方案是否公允：
    1.債務人主張更生方案履行期間每月必要生活費用為伙食費
      4,500元、房屋租金6,500元（含水電瓦斯）、勞健保費1,
      116元、小孩扶養費（營養午餐600元、學費250元、伙食
      費3,000元）、父親扶養費3,000元、機車強制險和牌照稅
      156元、交通費800元、生活用品1,500元。查：
      (1)伙食費4,500元、勞健保費1,116元、機車強制險和牌照
        稅156元、交通費800元、生活用品1,500元：此部分經
        債務人於本案及97年度消債更字第84號聲請更生事件舉
        出相關單據在卷，堪信為真實。又依一般人消費程度之
        經驗法則，此部分之支出尚屬合理，本院爰准予列計為
        每月必要之支出。
      (2)房屋租金6,500元（另含水電瓦斯）：債務人每月支出
        房租5,000元，此有房屋租賃契約在卷可稽，堪認屬實
        。又水電瓦斯分雖未見聲請人舉出相關明細，惟依一般
        人消費程度之經驗法則，此部分支出尚難認有浪費奢侈
        情事，本院均准予列計為每月必要之支出。
      (3)小孩扶養費（營養午餐600元、學費250元、伙食費3,00
        0元）、父親扶養費3,000元：債務人主張與前妻平均分
        擔2 名小孩扶養費後，支出前揭扶養費項目；另每月支
        付父親扶養費3,000元。按受扶養權利者，以不能維持
        生活而無謀生能力者為限，民法第1117條第1項定有明
        文，又同條第2項規定，前項無謀生能力之限制，於直
        系血親尊親屬不適用之，即直系血親尊親屬受扶養者，
        仍須以不能維持生活者為限（最高法院87年台上字第16
        96號判決意旨參照）。所稱「不能維持生活」，係指無
        財產足以維持生活；所稱「無謀生能力」係指扶養權利
        人不具勞力、工作能力而言。經查，債務人與前妻育有
        長子蕭景鴻（現年9歲）、次子蕭佑峻（現年8歲），另
        養父蕭光政現年70歲，3人均無財產及所得，此有債務
        人全戶戶籍謄本、稅務電子閘門財產所得調卷明細表附
        卷可稽，堪認現均不能維持生活而無謀生能力。則揆諸
        前揭說明，債務人非無扶養之義務，查行政院內政部所
        公佈98年度台灣省低收入戶每人每月平均最低基本生活
        費為9,829元，此經行政院內政部98年度台內社字第098
        0031312號函公告在案。準此，債務人與前妻平均負擔2
        子之扶養費，每月支付營養午餐600元、學費250元、伙
        食費3,000元之扶養費用，並支付養父蕭光政每月3,000
        元之扶養費，未逾一般人維持生活最低程度，該項支出
        應屬合理，爰計為每月必要之支出。
      (4)交通費800元：查債務人現住嘉義縣水上鄉溪仔底10-22
        號，現工作地點為台南，除搭乘公司交通車外，有時需
        騎機車上班，此經債務人陳報在案，並有債務人公司留
        任同意書在卷可考，堪認債務人每月偶須額外負擔縣市
        間交通成本。本院審諸前情，認是項費用為必要合理，
        准予列計為每月必要之支出。
      (5)綜上，債務人主張更生方案履行期間每月個人必要生活
        費用更生方案履行期間每月必要生活費用為伙食費4,50
        0元、房屋租金6,500元（含水電瓦斯）、勞健保費1,11
        6元、小孩扶養費（營養午餐600元、學費250元、伙食費
        3,000元）、父親扶養費3,000元、機車強制險和牌照稅
        156元、交通費800元、生活用品1,500元，總計21,422
        元為有理由，此為債務人每月必要生活支出。
    2.經上計算，債務人每月收入35,000元，扣除更生方案履行
      期間每月必要支出為21,422元後，餘13,578元（計算式：
      35,000元－21,422元＝13,578元），所提之更生方案係將
      剩餘金額中提列13,000元作為每月更生還款金額；另債務
      人前經法院扣薪169,035元未分配，分96 期平均清償後每
      期另可償還1,760元，總計債務人每期可清償14,760元（
      計算式：13,000元＋1,760元＝14,760元），是債務人已
      勉力提出還款方案及金額，確有履行更生方案之誠意。又
      係爭方案清償總金額1,416,960元，債務總清償成數為45.
      3％，堪認清償總額已達債權總額相當成數，債權人受償
      金額亦不致過低。
    3.至於債務人名下雖有機車1輛（出廠年份2004年，廠牌名
      稱為山葉機車）。惟依行政院所頒「固定資產耐用年數表
      」及「固定資產折舊率表」規定，機車之耐用年數為5年
      ，依定率遞減法每年折舊369/1000，上開機車已出廠5年
      餘，若進行變價程式，將負擔一定之變價程式費用，如未
      能順利變價，將增加債務人負擔，對債權人未必有利，且
      並未認列車輛使用之支出費用，債務人並未因持有車輛而
      得以解免部分債務之清償，對債權人並無不利。是堪認係
      爭更生方案未變價分配前揭機車案款，尚無違更生方案之
      公平性。
    4.況且本條例立法目的，除保障債權人集團性滿足之最大化
      及公平性外，並為賦與債務人重建復甦經濟生活之機會。
      本件債務人更生方案已盡其償還能力，同前所述，如更生
      方案不予認可，依本條例規定唯有開始進行清算，債務人
      名下財產尚未具清算實益，反易致使債權人一無所得，對
      債權人同為不利尤甚。且若還款額度逾越債務人所能負擔
      之極限過大，債務人勢必無法清償，終至喪失其還債之意
      願，則債權人實際受償之金額勢必大幅降低，因而反受實
      質之不利益，適有害於債權人債權之保障與本條例為重建
      債務人經濟生活之立法目的。
    5.本院衡酌前情，認債務人已提出其最大限度之還款方案及
      金額、確有履行更生方案之誠意，且該更生方案公允、適
      當且可行。
四、綜上所述，本件債務人確有薪資固定收入，所提更生方案條
    件公允，且亦無同條例第63條、第64條第2 項所定不應認可
    之消極事由存在，揆諸消費者債務清理條例之立法目的，為
    保障債權人公平受償，並謀求消費者經濟生活之更生，則本
    件更生方案自應予認可，另依消費者債務清理條例第62條第
    2 項之規定，在債務人未依更生條件全部履行完畢前之生活
    程度，裁定為相當之限制，爰裁定如主文。
中    華    民    國    99    年    5     月    21    日
                  民事第一庭司法事務官  葉佩如
上為正本係照原本作成。
如不服本裁定，應於裁定送達後10日內，以書狀向本院提出異議
。
中    華    民    國    99    年    5     月    21    日
                            書  記  官  林昱宏

司法院資訊處製作；財團法人民間司法改革基金會備份。
